臺灣臺北地方法院刑事判決　　　九十六年度訴字第一二六二號
公　訴　人　臺灣臺北地方法院檢察署檢察官
被　　　告　甲○○
上列被告因偽造文書等案件，經檢察官提起公訴（九十六年度撤
緩偵字第一七○號），本院判決如下：
    主  文
甲○○連續意圖為自己不法之所有，而侵占對於業務上所持有之
物，處有期徒刑壹年，減為有期徒刑陸月，如易科罰金，以銀元
佰元即新臺幣玖佰元折算壹日；又連續行使從事業務之人，明
知為不實之事項，而登載於其業務上作成之文書，足以生損害於
他人，處有期徒刑陸月，如易科罰金，以銀元佰元即新臺幣玖
佰元折算壹日，減為有期徒刑月，如易科罰金，以銀元佰元
即新臺幣玖佰元折算壹日。應執行有期徒刑捌月，如易科罰金，
以銀元佰元即新臺幣玖佰元折算壹日，緩刑肆年。
    事  實
一、甲○○自民國九十一年八月十五日起至九十四年三月二十九
    日止，受僱於資訊地球村語文電腦短期補習班（下稱地球村
    補習班），擔任櫃檯秘書，負責受理學員之報名、繳費等業
    務，而於學員資料上填載所報名之期別、收取之學雜費，及
    製作現金收入傳票乃屬於其為完成主要業務所附隨之輔助工
    作，為從事業務之人。其明知所收取學員所繳納之報名費及
    學費，應立即繳回地球村補習班入帳，詎因購買名牌商品，
    入不敷出，竟萌生意圖為自己不法所有之概括犯意，自九十
    二年四月上旬起至九十四年三月十五日止，在其任職於地球
    村補習班松山、信義分校期間內，連續將學員所繳交之報名
    費及學費，合計新臺幣（下同）五百六十二萬九千七百三十
    八元予以侵占入己。又其明知劉惠金、王興燈、劉耀昆、李
    旻霖、林志明、陳文玫、趙雅茵、葉沛妮、朱穎潔、吳庭佑
    、戴君霖、黃家騏、王紫安、洪勝銘、劉家佩、黃依婷、陳
    慧芸、李宇荃及其自己（下稱劉惠金等人）僅於學員資料上
    填具基本資料，並未實際報名及繳費，郭蘊桐、洪育德、吳
    珊、吳琦、陳正源（下稱郭蘊桐等人）亦未至地球村補習班
    松山或信義分校參觀，詎其為膨脹個人業績，竟基於行使登
    載業務不實文書之概括犯意，自九十二年九月十九日起至九
    十四年三月十七日止，於其任職上開分校期間內，連續將不
    實之劉惠金等人已報名及繳費等事項登載於業務上所作成之
    前開學員資料上之期別、學雜費欄，並據以製作現金收入傳
    票，及將郭蘊桐等人至前揭分校參觀之不實事項登載於業務
    上所作成之現金收入傳票，並持向地球村補習班行使，足以
    生損害於地球村補習班對於學員資料及帳務管理之正確性。
    嗣甲○○於上揭犯行未經有偵查權限之機關發覺前，於九十
    四年四月四日向臺灣臺北地方法院檢察署自首犯罪而接受裁
    判。
二、案經甲○○自首由臺灣臺北地方法院檢察署檢察官偵查起訴
    。
    理  由
壹、證據能力方面：
    按被告以外之人於審判外之言詞或書面陳述，除法律有規定
    者外，不得作為證據，刑事訴訟法第一百五十九條第一項固
    有明文；惟被告以外之人於審判外之陳述，雖不符刑事訴訟
    法第一百五十九條之一至第一百五十九條之四之規定，而經
    當事人於審判程序同意作為證據，法院審酌該言詞陳述或書
    面陳述作成時之情況，認為適當者，亦得為證據。當事人、
    代理人或辯護人於法院調查證據時，知有第一百五十九條第
    一項不得為證據之情形，而未於言詞辯論終結前聲明異議者
    ，視為有前項之同意，同法第一百五十九條之五亦有明文。
    證人即告訴人代理人乙○○於警詢時之證述，雖屬被告以外
    之人於審判外之陳述，然當事人未於言詞辯論終結前就該證
    據聲明異議，本院審酌上開言詞陳述作成時之情況，尚無違
    法不當及證明力明顯過低之瑕疵，認以之作為證據應屬適當
    ，揆諸前揭規定，自得為證據。又其餘資以認定本案犯罪事
    實之非供述證據（詳後述），亦查無違反法定程序取得之情
    形，依同法第一百五十八條之四反面規定，洵具證據能力，
    合先敘明。
貳、實體方面：
一、上揭犯罪事實，業據被告甲○○坦承不諱（見本院卷第二十
    頁反面），核與證人即告訴人代理人乙○○指證之情節相符
    （見臺灣臺北地方法院檢察署九十四年度偵字第一四七二六
    號偵查卷第三頁至第四頁），並有地球村人事資料及規範、
    侵占金額計算表、被告書立之報告、清償同意書、本票、收
    據、學員資料、現金收入傳票在卷可稽（見同上第一四七二
    六號偵查卷第十一頁、第十三頁至第十八頁、第二十四頁至
    第三十五頁、臺灣臺北地方法院檢察署九十四年度偵續字第
    四九○號偵查卷第九頁至第二十六頁），足認被告任意性自
    白與事實相符，應堪採信。本案事證明確，被告業務侵占及
    行使業務上登載不實文書犯行，均堪認定，應予依法論科。
二、論罪科刑：
  (一)被告行為後，刑法部分條文業於九十四年一月七日修正，同
    年二月二日公布，九十五年七月一日施行，修正後刑法第二
    條第一項規定：「行為後法律有變更者，適用行為時之法律
    ，但行為後之法律有利於行為人者，適用最有利於行為人之
    法律。」上開規定乃與刑法第一條罪刑法定主義契合，而貫
    徹法律禁止溯及既往原則，係規範行為後法律變更所生新舊
    法律比較適用之準據法，是刑法第二條本身雖經修正，但刑
    法第二條既屬適用法律之準據法，本身尚無比較新舊法之問
    題，應一律適用裁判時即修正後刑法第二條規定以決定適用
    之刑罰法律，先予敘明。而有關新舊法之比較，應就罪刑有
    關之共犯、連續犯、牽連犯加重等暨其他法定加減原因（如
    身分加減）與加減例等一切情形，綜其全部罪刑之結果而為
    比較（最高法院九十五年第八次刑事庭會議決議參照）。經
    查：
    1.刑法第三百三十六條第二項業務侵占罪、刑法第二百十六
      條、第二百十五條行使業務上登載不實文書罪，法定刑罰
      金部分，依修正前刑法第三十三條第五款規定：「罰金：
      （銀元）一元以上」，而銀元與新臺幣間之折算，依現行
      法規所定貨幣單位折算新臺幣條例規定，以銀元一元折算
      新臺幣三元；修正後刑法第三十三條第五款則規定：「罰
      金：新臺幣一千元以上，以百元計算之」，經比較新舊法
      之規定，修正後刑法第三十三條第五款所定罰金之最低數
      額，較之修正前提高，自以修正前刑法第三十三條第五款
      規定有利於被告。
    2.修正後刑法業已刪除第五十六條連續犯之規定，是於新法
      修正施行後，行為人之數犯罪行為，即須分論併罰，此刪
      除雖非犯罪構成要件之變更，但顯已影響行為人刑罰之法
      律效果，自屬法律有變更，比較新舊法結果，適用被告行
      為時法律即修正前刑法第五十六條之規定論以連續犯，對
      被告並無不利。
    3.關於自首，修正前刑法第六十二條規定：「對於未發覺之
      罪自首而受裁判者，減輕其刑。但有特別規定者，依其規
      定」，修正後刑法第六十二條則規定「對於未發覺之罪自
      首而受裁判者，得減輕其刑。但有特別規定者，依其規定
      」，比較新舊法之結果，修正前刑法第六十二條之規定較
      有利於被告。
    4.罰金刑之加減，依修正前刑法第六十八條，僅加減其最高
      度，修正後刑法第六十七條則規定，其最高度及最低度同
      加減之。就加重而言，修正前僅就最高度加重，顯有利於
      被告；就減輕而言，因修正前刑法第六十八條規定罰金最
      低度不予減輕，較諸修正後刑法第六十七條規定罰金最低
      度亦予減輕之規定，修正後之規定較有利於被告。
    5.綜上各條文修正前、後之整體比較，就罰金刑減輕部分，
      修正後刑法第六十七條關於罰金刑減輕之規定，雖較有利
      於被告，但因刑法修正前，關於罰金刑之最低罰金數額僅
      為銀元一元，即令提高倍數並折算為新臺幣後，亦遠較刑
      法修正後之最低罰金數額（新臺幣一千元）為低，縱令修
      正前最低罰金數額依修正前刑法第六十八條未減輕，亦較
      修正後最低罰金數額適用修正後刑法第六十七條減輕後之
      金額為低，故整體觀察，仍以行為時之刑法規定較有利於
      被告。
    6.關於易科罰金之折算標準，依被告行為時刑法第四十一條
      第一項、罰金罰鍰提高標準條例第二條規定，係以銀元一
      百元、二百元或三百元，即新臺幣三百元、六百元或九百
      元折算一日；依修正後刑法第四十一條第一項，則係以新
      臺幣一千元、二千元或三千元折算一日；又依修正前刑法
      第四十一條第二項規定，併合處罰之數罪，均符合同條第
      一項得易科罰金之規定者，其應執行之刑逾六月，仍得易
      科罰金，而依修正後刑法第四十一條第二項規定，則不得
      易科罰金，新舊法比較結果，以修正前之規定有利於被告
      。
    7.犯罪在刑法修正施行前，而於施行後裁判，其緩刑之宣告
      ，應適用修正後刑法第七十四條之規定（最高法院九十五
      年第八次刑庭會議決議參照），併此敘明。
  (二)被告原為地球村補習班之櫃檯秘書，負責受理學員之報名、
    繳費等業務，而於學員資料上填載所報名之期別、收取之學
    雜費，及製作現金收入傳票乃屬於其為完成主要業務所附隨
    之輔助工作，為從事業務之人，已如前述，其基於業務關係
    所收取之報名費及學費，自屬其業務上所持有地球村補習班
    所有之物；又學員資料上之期別、學雜費欄及現金收入傳票
    ，則係其基於業務上之行為所作成之文書。被告將其業務上
    所持有地球村補習班所有之報名費及學費，變易持有為所有
    予以侵吞入己，核其所為，係犯刑法第三百三十六條第二項
    業務上侵占罪。又其將不實之學員報名、繳費或參觀等事項
    登載於其基於業務上所作成之學員資料上之期別、學雜費欄
    及現金收入傳票，核其所為，係犯刑法第二百十六條、第二
    百十五條行使業務上登載不實文書罪，公訴意旨認此部分應
    依刑法第二百十六條、第二百十條論以行使偽造私文書，尚
    有未洽，惟起訴事實相同，且蒞庭檢察官於本院審理時業已
    當庭變更起訴法條為刑法第二百十六條、第二百十五條行使
    業務上登載不實文書罪（見本院卷第十九頁反面），本院復
    當庭告知被告變更後之罪名，以利被告行使訴訟防禦權，本
    院自無庸變更起訴法條，併此指明。被告所犯業務上登載不
    實文書之低度行為，為行使業務上登載不實文書之高度行為
    所吸收，不另論罪。被告先後多次業務侵占及行使業務上登
    載不實文書犯行，時間緊接，方法相同，均各觸犯構成要件
    相同之罪名，顯皆係基於概括犯意反覆為之，均為連續犯，
    依修正前刑法第五十六條之規定，各以一罪論，並加重其刑
    。又被告所犯上開二罪間，犯意個別，行為互殊，應予分論
    併罰。再被告對於上述未發覺之犯罪向有偵查權限之臺灣臺
    北地方法院檢察署自首而受裁判，有檢察事務官詢問筆錄及
    刑事自首書在卷可按（見臺灣臺北地方法院檢察署九十四年
    度他字第二四三一號偵查卷第二頁、第三頁），爰均依修正
    前刑法第六十二條前段規定減輕其刑，並依法先加後減。爰
    審酌被告因購買名牌商品，入不敷出，及為膨脹個人業績而
    為本案犯行，所侵占之金額高達五百六十二萬九千七百三十
    八元，對被害人造成之損害甚鉅，惟其犯後尚能坦承犯行，
    並業與被害人達成和解清償完畢，有清償同意書、本票、收
    據附卷足憑（見同上第一四七二六號偵查卷第十四頁至第十
    六頁），告訴人代理人並表示不予追究（見同上第一四七二
    六號偵查卷第四頁），兼衡其品行、生活狀況、智識程度等
    一切情狀，分別量處如主文所示之刑，並就行使業務上登載
    不實文書部分諭知易科罰金之折算標準。又被告犯罪之時間
    ，俱在九十六年四月二十四日以前，復無其他不合中華民國
    九十六年罪犯減刑條例所定不得減刑之情形，均應依同條例
    第二條第一項第三款之規定，各減其宣告刑二分之一，並均
    諭知易科罰金之折算標準，並定應執行刑，及諭知易科罰金
    之折算標準。末查，被告未曾受有期徒刑以上刑之宣告，有
    臺灣高等法院被告前案紀錄表在卷可佐（見本院卷第三頁至
    第四頁），其因一時失慮致罹刑章，惟犯後已坦承犯行，深
    表悔悟，歷此偵、審之教訓當知所警惕，信無再犯之虞，本
    院綜核其個人及家庭環境各情，認其所受之刑以暫不執行為
    適當，併諭知緩刑四年，以策來茲。
據上論斷，應依刑事訴訟法第二百九十九條第一項前段，刑法第
二條第一項前段、第三百三十六條第二項、第二百十六條、第二
百十五條、第七十四條第一項第一款、修正前刑法第五十六條、
、第四十一條第一項前段、第六十二條前段，刑法施行法第一條
之一第一項、第二項前段，中華民國九十六年罪犯減刑條例第二
條第一項第三款、第七條、第九條，修正前罰金罰鍰提高標準條
例第二條，現行法規所定貨幣單位折算新臺幣條例第二條，判決
如主文。
本案經檢察官孫小萍到庭執行職務
中    華    民    國  九十六  年    十    月  三十一  日
                          臺灣臺北地方法院刑事第十四庭
                              審判長法  官  宋松璟
                                    法  官  陳琪媛
                                    法  官  孫萍萍
以上正本證明與原本無異。
如不服本判決，應於判決送達後十日內，向本院提出上訴狀。
                                    書記官  張汝琪
中    華    民    國  九十六  年    十    月  三十一  日
附錄本案論罪科刑法條全文：
中華民國刑法第三百三十六條
對於公務上或因公益所持有之物，犯前條第一項之罪者，處一年
以上七年以下有期徒刑，得併科五千元以下罰金。
對於業務上所持有之物，犯前條第一項之罪者，處六月以上五年
以下有期徒刑，得併科三千元以下罰金。
前二項之未遂犯罰之。
刑法第二百十六條
行使第二百十條至第二百十五條之文書者，依偽造、變造文書或
登載不實事項或使登載不實事項之規定處斷。
刑法第二百十五條
從事業務之人，明知為不實之事項，而登載於其業務上作成之文
書，足以生損害於公眾或他人者，處三年以下有期徒刑、拘役或
五百元以下罰金。
